【裁判字號】    95,易,291
【裁判日期】    951003
【裁判案由】    家暴傷害
【裁判全文】
臺灣屏東地方法院刑事判決               95年度易字第291號
公  訴  人  臺灣屏東地方法院檢察署檢察官
被      告  丙○○
            乙○○
共      同
選任辯護人  陳純青律師
上列被告因傷害案件，經檢察官提起公訴（94年度偵字第5168號
），本院判決如左︰
    主  文
丙○○、乙○○共同傷害人之身體，各處拘役肆拾日，如易科罰
金，均以銀元佰元（即新臺幣玖佰元）折算壹日。
    事  實
一、丙○○與乙○○係兄弟，為丁○○之外甥，具有家庭暴力防
    治法第3 條第4 款之家庭成員關係。丙○○、乙○○因與丁○○有債務糾紛，於94年5 月26日13時10分許，由丙○○之
    妻子甲○○駕車搭載丙○○、乙○○2 人共同前往屏東縣九
    如鄉○○村○○路47號之丁○○住處協商債務，協商中因意
    見不合引發口角，丁○○見丙○○、乙○○要離去之際，欲
    阻擋丙○○、乙○○離去，丙○○、乙○○竟基於傷害之共
    同犯意聯絡，出手拉扯、推擠丁○○，致丁○○因而倒地，
    而受有頭部外傷、顏面瘀血、雙腕挫傷等傷害。
二、案經丁○○訴由屏東縣警察局里港分局移送臺灣屏東地方法
    院檢察署檢察官偵查起訴。
    理  由
一、按被告以外之人於審判外之陳述，雖不符前4 條之規定，而
    經當事人於審判程序同意作為證據使用，法院斟酌該言詞陳
    述或書面陳述作成時之情況，認為適當者，亦得為證據，刑
    事訴訟法第159 條之5 第1 項定有明文。證人即被告丙○○
    之妻於檢察事務官前之訊問，雖為被告以外之人於審判外之
    陳述，依前述刑事訴訟法第159 條第1 項規定，原則上不具
    有證據能力，然既經被告二人於本院審理時，同意作為證據
    使用，揆諸上開說明，關於上開證人於檢察事務官前所為之
    之證述，即具有證據能力，合先敘明。
二、訊據被告丙○○、乙○○均矢口否認有何傷害之犯行，被告
    丙○○辯稱：我與乙○○於94年5 月26日13時10分許，並未
    前往阿姨丁○○之住處，我們二人係7 月份左右，才被聯絡
    到阿姨丁○○之住處講錢的事情，後來我們二人要離開的時
    候，阿姨丁○○當時趴在我的車子引擎蓋上，乙○○有勸阿
    姨離開，阿姨因為起身要打乙○○沒打到，舅媽黃阿壽就要
    伊阿姨趕快趴下來等警察來，讓人誤會伊二人動手，伊還有
    報紙幫阿姨遮太陽，後來伊和乙○○就離開了云云；被告乙○○辯稱：我是在6 月6 日收到支付命令之後約半個月左右
    ，才被聯絡要到耆老村豐田路47號丁○○之住處，要處理要
    我還錢的事情但也沒有發生什麼事，我阿姨要起身打我的時
    候，我大舅媽確實叫我阿姨倒下去，喊救命，阿姨倒下去後
    ，丙○○用報紙幫我阿姨遮太陽，約有半個小時，我有進屋
    子裡跟我舅舅說請他們勸我阿姨進來，但沒有人要理我，後
    來我就走了云云。經查：
(一)被告丙○○、乙○○二人於94年5 月26日13時10分許，前往
    告訴人丁○○之住處，因債務問題無法解決，被告二人正欲
    離開之際，丁○○為阻擋被告二人離去時，即趴在被告丙○○之汽車引擎蓋上，乙○○即以手拉開丁○○，丙○○則把
    告訴人推倒，使告訴人受有上開傷害等情，業據證人即告訴
    人丁○○於本院審理時證述稽詳外（見本院卷第104 頁至第
    106 頁），並經證人即被告大舅戊○○於本院審理時具結證
    述：我姐姐丁○○拿證據給吳世榮看，吳世榮說要他（即丙○○）把錢還給丁○○，但丙○○看了之後就不還了，吳世
    榮就說要先回去了，被告二人與甲○○要走，丁○○就追出
    去了，後來是聽到我姐姐丁○○喊救命，當時我們在屋內吃
    飯，是我姐姐丁○○喊救命我們才出去的，丁○○躺在地上
    ，我們抬到屋裡的床上休息，後來警察要我們送丁○○去醫
    院，丁○○也有住院等語（見本院卷第107 頁至第108 頁）
    ，及證人即被告舅媽己○○○於本院審理時具結證稱：被告
    二人與丁○○講債務的事情講的不好，所以吳世榮就先回家
    ，之後被告二人也要回家時，丁○○就追出去，但我在裡面
    吃飯沒有出來，是我吃到一半的時候聽到外面丁○○喊救命
    ，我就跑出來看到丁○○倒在地上，我、我先生及我小叔三
    個人就把她抬進去，…丁○○倒在地上我們才把她抬進來，
    她那時迷迷糊糊的，我有陪她一起到醫院辦好住院我就離開
    了等語詳實，並有寶健醫院94年5 月26日診斷證明書1 紙（
    見警卷第14頁）及寶建醫院病歷資料（病歷記錄單、出院病
    摘、入院護理評估表、護理記錄單）1 份（見偵卷第31頁至
    第36 頁） 在卷足憑，復依告訴人所受傷勢為「頭部外傷併
    腦震盪、顏面瘀血、雙腕挫傷」觀之，確實與告訴人所指述
    被告二人以手拉扯後，推倒在地致頭部受創等情節相符，足
    徵告訴人所述，應與事實相符，足堪採信。
(三)雖證人即被告丙○○之妻甲○○於本院審理時證述：去年（
    即94年）有去過告訴人住處1次，時間不記得了，是因為我
    小叔（被告乙○○）收到支付命令之後去找律師異議後，我
    舅舅通知要去那裡的，因為討論的不太高興就出來了，出來
    後，我阿姨（即告訴人）就趴在我的車子引擎蓋上不起來，
    不讓我開走，我小叔就叫她起來，但她不要起來，我阿姨要
    打我小叔但沒有打到，我就趁勢把車開走，那時我還有聽到
    舅媽叫我阿姨「趴著、趴著，放躺下去」，我阿姨就倒在地
    上，我後來還有看到我先生及小叔用報紙遮著我阿姨，我先
    生及我小叔二人均沒有出手打他也沒有動到他等語，然經證
    人甲○○於檢察事務官訊問時，就案發時間，清楚陳述係於
    「94年5 月26日」（見偵卷第40頁），又佐以卷附寶健醫院
    之診斷證明書、病歷摘要及寶建醫院之函文可知，告訴人係
    於94年5 月26日16點33分許至寶建醫院門診，接受合格之醫
    師治療，經診斷後確實係有頭部外傷、雙手紅腫及輕微腦震
    盪症狀，故醫師建議住院觀察治療，以主治醫師專業診斷認
    有上揭病症所出具之診斷證明書並與醫院之入出院及護理病
    歷記錄相符，兼以上開證人戊○○、己○○○、甲○○均就
    發生衝突前基本事實之證述內容均核大致相符，則告訴人所
    受傷害應為94年5 月26日所發生當屬無訛。再者，倘如證人
    甲○○證述告訴人係受己○○○之指使，才躺於地上佯裝被
    打傷等語屬實，則如僅單純躺於地上，應不致於會使告訴人
    受有「腦震盪」、「頭部外傷」等外力所致之傷害，顯見證
    人甲○○之證述乃迴護被告二人之詞，不足採信。
(四)又辯護人雖執被告乙○○簽立之車輛裝載砂石出貨過磅證明
    書抗辯被告乙○○於94年5月26日並未至告訴人之住處，經
    查，上開證明書印製有之出貨時間雖均為94年5 月26日，然
    被告乙○○所為之簽章是否為當日所簽發，實有疑義，且證
    明書應有三聯，亦乏駕駛人簽名等，被告乙○○所為簽名之
    欄位係載以「簽章」，就該等證明書是否確實係均被告乙○○於94年5 月26日親自過磅確認後，始能出貨，或僅為事後
    之考核制度，則尚有疑問，是上開證明書均不足以證明被告
    乙○○未至告訴人住處。又當事人、代理人、辯護人或輔佐
    人聲請調查之證據，法院認為不必要者，得予駁回之，刑事
    訴訟法第163 條之2 第1 項定有明文。本件辯護人聲請傳喚
    證人蘇坤和、蘇坤城以證明被告乙○○不在場，惟本件事證
    已臻明確，已如前述，自無調查之必要，另辯護人以告訴人
    之警詢筆錄係案發後3 月方至警局製作筆錄，亦與本案無關
    聯性，而無調查之必要，附此敘明。
(五)綜上所述，本件事證明確，被告二人犯行應可認定。
三、論罪科刑：
(一)按行為後法律有變更者，適用行為時之法律。但行為後之法
    律有利於行為人者，適用最有利於行為人之法律，刑法第2
    條第1 項定有明文，茲因刑法亦於94年2 月2 日經總統公布
    修正，並於95年7 月1 日施行，其中關於本件刑法第28條、
    第41條等規定均有修正，自屬行為後法律有變更，爰詳述如
    下：
  1.關於刑法第28條規定，此次修正僅將法文「共同實施犯罪」
    修正為「共同實行犯罪」，對被告而言，並無有利或不利之
    問題。
  2.法定罰金本刑部分：95年6 月14日增訂公布，同年7 月1 日
    施行之刑法施行法第1 條之1 規定：「中華民國94年1 月7
    日刑法修正施行後，刑法分則編所定罰金之貨幣單位為新臺
    幣。94年1 月7 日刑法修正時，刑法分則編未修正之條文定
    有罰金者，自94年1 月7 日刑法修正施行後，就其所定數額
    提高為30倍。但72年6 月26日至94年1 月7 日新增或修正之
    條文，就其所定數額提高為3 倍」。故95年7 月1 日起，刑
    法第277 條第1 項之傷害罪，關於法定罰金本刑部分，均改
    以新臺幣為單位，修正為「新臺幣30,000元」；另罰金刑之
    科刑標準部分，修正後刑法第33條第5 款規定：「罰金：新
    臺幣1,000 元以上，以百元計」，而修正前同條款則規定：
    「罰金：1 元以上」，是有關於罰金最低本刑，以修正後之
    規定較不利被告。
  3.又關於易科罰金之折算標準，94年2 月2 日經總統公布，並
    於95年7 月1 日施行之修正後刑法第41條第1 項修正提高為
    「以新臺幣1,000 元、2,000 元、3,000 元折算一日」，並
    刪除「因身體、教育、職業或家庭之關係，執行顯有困難者
    」之條件，第2 項增訂「前項規定於數罪併罰，其應執行之
    刑未逾6 月者，亦適用之」，而修正前刑法第41條第1 項規
    定「得以1 元以上3 元以下折算1 日（復依修正前罰金罰鍰
    提高標準條例第2 條規定，係就原定數額提高為100 倍折算
    1 日即銀元100 元以上300 元以下折算1 日）」，故關於易
    科罰金折算標準，以修正前之折算標準對被告較為有利。
  4.故經本院綜合比較結果，認以修正前之刑法法律規定較有利
    於被告，故本件應一體適用修正前刑法規定論處。
(二)按家庭暴力防治法所稱家庭暴力，係指家庭成員間實施身體
    或精神上不法侵害之行為；所稱家庭暴力罪，係指家庭成員
    間故意實施家庭暴力行為而成立其他法律所規定之犯罪，家
    庭暴力防治法第2 條第1 項、第2 項分別定有明文。查被告
    丙○○、乙○○與告訴人丁○○為姨甥關係，此經彼等於警
    詢時陳述無誤，是渠等具有家庭暴力防治法第3 條第4 款所
    稱家庭成員關係，核被告傷害告訴人之行為，係犯刑法第
    277 條第1 項之普通傷害罪，且屬於對家庭成員間實施身體
    不法侵害之行為，自該當家庭暴力防治法所稱之家庭暴力罪
    。惟因家庭暴力防治法對於家庭暴力罪並無科處刑罰之規定
    ，是以僅依刑法傷害罪予以論罪科刑即可。被告二人間，就
    上開傷害之犯行，有犯意之聯絡及行為之分擔，均為共同正
    犯。爰審酌被告二人與告訴人為旁系血親，竟因債務糾紛拉
    扯年邁之告訴人，造成告訴人受有前揭程度之傷害，及渠等
    後態度否認犯行，亦未與告訴人達成和解等一切情狀，量處
    如主文所示之刑，並依上開說明諭知易科罰金之折算標準。
四、據上論斷，應依刑事訴訟法第299 條第1 項前段、刑法第2
    條第1 項前段、修正前刑法第28條、刑法第277 條第1 項、
    修正前刑法第41條第1 項前段，罰金罰鍰提高標準條例第1
    條前段、修正前罰金罰鍰提高標準條例第2 條，現行法規所
    定貨幣單位折算新臺幣條例第2 條，判決如主文。
本案經檢察官鍾仁松到庭執行職務。
中    華    民    國    95    年    10    月    3     日
                  刑事第二庭  審判長法  官  羅森德
                                    法  官  陳松檀
                                    法  官  陳海寧
以上正本證明與原本無異。
如不服本判決應於收受本判決送達後10日內向本院提出上訴書狀
，其未敘述上訴理由者，並得於提起上訴後10日內向本院補提理
由書狀（均須按他造當事人之人數附繕本）「切勿逕送上級法院
」
中    華    民    國    95    年    10    月    14    日
                                    書記官  劉淑蓉
附錄本判決論罪之法條：
刑法第277條
傷害人之身體或健康者，處3 年以下有期徒刑、拘役或1 千元以
下罰金。
犯前項之罪因而致人於死者，處無期徒刑或7 年以上有期徒刑；
致重傷者，處3 年以上10年以下有期徒刑。


司法院資訊處製作；財團法人民間司法改革基金會備份。
